最高法院民事判決　　　　　　　　　 110年度台上字第2728號
上　訴　人　遠東國際商業銀行股份有限公司
 
 
法定代理人　侯金英
訴訟代理人　蔡慧玲律師
複 代理 人　黃郁珊律師
訴訟代理人　郭宏義律師
　　　　　　李佳翰律師
　　　　　　曾建豪律師
被 上訴 人　臺灣銀行股份有限公司（下稱臺灣銀行）
 
法定代理人　許志文
被 上訴 人　中國輸出入銀行（下稱輸出入銀行）
 
法定代理人　劉佩真
被 上訴 人　臺灣中小企業銀行股份有限公司（下稱臺灣企銀）
 
法定代理人　林謙浩
被 上訴 人　高雄銀行股份有限公司（下稱高雄銀行）
 
法定代理人　董瑞斌
被 上訴 人　陽信商業銀行股份有限公司
 
法定代理人　陳勝宏
被 上訴 人　彰化商業銀行股份有限公司（下稱彰化銀行）
 
法定代理人　凌忠嫄
被 上訴 人　上海商業儲蓄銀行股份有限公司
 

法定代理人　林志宏
被 上訴 人　元大商業銀行股份有限公司（下稱元大銀行）
　　　　　　【兼大眾商業銀行股份有限公司（下稱大眾銀行）
　　　　　　　承受訴訟人】
 

法定代理人　翁　健
被 上訴 人　臺灣土地銀行股份有限公司（下稱土地銀行）
 
法定代理人　謝娟娟
被 上訴 人　合作金庫商業銀行股份有限公司（下稱合庫銀行）
 
法定代理人　雷仲達
被 上訴 人　國泰世華商業銀行股份有限公司（下稱國泰世華銀
　　　　　　行）
 
法定代理人　郭明鑑
被 上訴 人　華南商業銀行股份有限公司仁愛路分公司（下稱華
　　　　　　南銀行）
 
法定代理人　蘇彗媚
被 上訴 人　王道商業銀行股份有限公司（下稱王道銀行）
 
 
法定代理人　駱怡君
被 上訴 人　第一商業銀行股份有限公司（下稱第一銀行）
 
法定代理人　邱月琴
被 上訴 人　兆豐國際商業銀行股份有限公司南台北分公司
 
 
法定代理人　鄭夙婷
被 上訴 人　台北富邦商業銀行股份有限公司（下稱富邦銀行）
 
法定代理人　程耀輝
被 上訴 人　台新國際商業銀行股份有限公司（下稱台新銀行）
 
法定代理人　尚瑞強
共　　　同
訴訟代理人　張炳煌律師
上列當事人間請求損害賠償事件，上訴人對於中華民國110年1月
29日臺灣高等法院第二審更審判決（108年度重上更一字第4號）
，提起上訴，本院判決如下：
    主  文
上訴駁回。
第三審訴訟費用由上訴人負擔。
    理  由
一、本件被上訴人臺灣企銀之法定代理人已變更為林謙浩，有臺
    灣企銀官網公告資料可稽，林謙浩具狀聲明承受訴訟，核無
    不合，應予准許，合先敘明。
二、被上訴人主張：
  ㈠兩造均為訴外人展茂光電股份有限公司（下稱展茂公司）之
    債權銀行，以被上訴人臺灣銀行為管理銀行之聯合授信銀行
    團（下稱臺銀聯貸團），包括該銀行以次7 銀行、被上訴人
    土地銀行以次4 銀行、原被上訴人大眾銀行（已合併為元大
    銀行）、復華商業銀行股份有限公司（更名為元大銀行）、
    中央信託局股份有限公司（已併入臺灣銀行）、中聯信託投
    資股份有限公司（已併入國泰世華銀行，與上開銀行合稱臺
    灣銀行等參貸銀行）；以被上訴人王道銀行為管理銀行之聯
    合授信銀行團（下稱工銀聯貸團，與臺銀聯貸團合稱為聯貸
    銀行團），包括土地銀行以次4 銀行、被上訴人第一銀行以
    次3 銀行、臺灣銀行。聯貸銀行團之參貸銀行對展茂公司之
    債權均附有擔保。被上訴人台新銀行及上訴人則為未參與上
    開聯貸案之單貸銀行，對展茂公司之債權未附有擔保。另臺
    灣銀行、合庫銀行、大眾銀行、第一銀行、元大銀行及臺灣
    企銀對展茂公司尚有無擔保債權。
  ㈡展茂公司自民國96年2 月22日起無償債能力，包括兩造在內
    之債權銀行於同年3 月起，商談保障債權方案，推舉代表銀
    行續行協調，於同年4月2日起至7 月間之銀行團會議，兩造
    達成對展茂公司之債權循重整程序求償，並應分攤費用，以
    使各自債權獲得最大滿足之意思表示合致（下稱系爭重整協
    議），並委任上訴人及大眾銀行對展茂公司聲請重整及緊急
    保全處分（下稱系爭委任契約）。
  ㈢上訴人於106年4月20日與大眾銀行共同向臺灣桃園地方法院
    （下稱桃園地院）對展茂公司聲請重整後，竟違反系爭委任
    契約之報告義務，復未盡系爭重整協議及其保護、告知、保
    密等附隨義務，於同年7 月30日將其對展茂公司之新臺幣（
    下同）5億6,700萬元債權（下稱系爭債權），全數讓與其百
    分之百持股之訴外人遠銀資產管理股份有限公司（下稱遠銀
    資產公司），使該公司於桃園地院96年8 月13日裁定准許展
    茂公司重整（下稱系爭重整裁定）後，因適用104年12月9日
    修正前金融機構合併法第15條第1項第6款規定（下稱金併法
    規定），得不受公司法第294 條規定限制，而在該重整程序
    （下稱系爭重整程序）外之同院96年度執字第14326 號給付
    票款強制執行事件（下稱系爭執行程序）中，就展茂公司之
    應收帳款債權受償 4億6,811萬5,566元（下稱系爭執行款）
    ，致伊不能在系爭重整程序獲分配，各受有如第一審判決附
    表（下稱一審附表）三「可分配之系爭執行款合計金額」欄
    所示之損害（下稱系爭損害額）等情。
  ㈣依民法第227條第1項、第226條或第544條規定，求為命上訴
    人如數給付系爭損害額，及元大銀行自104年2月14日、華南
    銀行自105年1月13日、其餘被上訴人自起訴狀繕本送達翌日
    起算法定遲延利息；另給付如原判決附表（下稱附表）所示
    金額及自106年3月21日起加計法定遲延利息之判決（附表本
    息為於原審所擴張）。
三、上訴人辯以：
  ㈠銀行團會議僅係意見交流平臺，其決議屬共同行為，不生契
    約或法律上拘束力，歷次會議未曾全體到齊，更未就必要之
    點達於意思表示一致。
  ㈡伊為單貸銀行，對展茂公司行使債權之方式，不受聯貸契約
    及聯貸銀行多數決之拘束。
  ㈢銀行團會議，並未決議各銀行不得以重整以外之方式行使債
    權。且參與銀行團會議之債權銀行，亦有在系爭執行事件中
    ，就展茂公司應收帳款受償，或將其債權讓與之情形，可見
    被上訴人亦無受銀行團會議決議拘束之意，兩造間未有系爭
    重整協議存在，亦未成立委任契約。
  ㈣伊係合法移轉債權與遠銀資產公司，且於96年7 月30日公告
    ，自無不完全給付或處理委任事務有過失違約情事。被上訴
    人之未償債權業因系爭重整程序完成而消滅，亦未受有損害
    ，且與遠銀資產公司受償系爭執行款並無因果關係。
  ㈤遠銀資產公司受償之事實載明於重整計畫，被上訴人占展茂
    公司有擔保重整債權組高達98.8% 表決權數，有權否決重整
    計畫，卻不為之，就損害之發生或擴大，亦與有過失等語。
四、原審維持第一審所為被上訴人勝訴之判決，駁回上訴人之上
    訴，並就被上訴人擴張之訴部分，判命上訴人如數給付，理
    由如下：
  ㈠兩造均為展茂公司之債權銀行，聯貸銀行團對展茂公司之債
    權均附有擔保，台新銀行及上訴人為單貸銀行，對展茂公司
    之債權未附有擔保。此外，臺灣銀行、合庫銀行、大眾銀行
    、第一銀行、元大銀行及臺灣企銀對展茂公司另有無擔保債
    權。展茂公司因自96年2 月22日起無償債能力，兩造及訴外
    人玉山商業銀行股份有限公司（下稱玉山銀行）、慶豐商業
    銀行股份有限公司（下稱慶豐銀行）、日盛國際商業銀行股
    份有限公司（下稱日盛銀行）等其餘共8 家展茂公司之單貸
    債權銀行，自96年3 月起召開銀行團會議商談保障債權之方
    案，於同年3 月19日銀行團會議中推舉臺灣銀行、王道銀行
    各代表其所管理聯貸案之參貸銀行，及聯貸案中債權金額較
    大之合庫銀行、華南銀行、大眾銀行，與代表單貸銀行之台
    新銀行及上訴人，以及訴外人日盛銀行，作為債權銀行之代
    表，以續行協調等事實，為兩造所不爭執。
  ㈡兩造間成立系爭重整協議：
    ⒈當事人互相表示意思一致者，無論其為明示或默示，契約
      即為成立，民法第153條第1項定有明文。數個意思表示內
      容於客觀上趨於一致，且一方之意思表示願與他方之意思
      表示相結合，契約即告成立，對當事人發生拘束力。契約
      成立與否，判斷重點係當事人有無受契約拘束之意，應綜
      合契約成立過程所顯示之事實，從客觀觀察者的角度，依
      誠信原則，斟酌交易習慣，合理認定之。
    ⒉觀諸上開兩造不爭執之事實，證人范國恬、陳俊彥、戴光
      正之證詞、銀行團歷次召開會議之內容、重整及緊急保全
      處分聲請狀、聯貸銀行團回函、請款單、律師費匯款通知
      、分攤比例表、收據、委任契約書、法律服務書等件（下
      稱系爭證據甲），可見兩造於96年3月19日至同年4月26日
      之銀行團會議（下稱前階段銀行團會議），已決議由臺灣
      銀行、王道銀行分別通知臺銀聯貸團、工銀聯貸團之參貸
      銀行；上訴人通知其他單貸銀行，詢問是否聲請重整及分
      攤律師費用，並填寫律師委任狀。兩造嗣並依上開決議，
      同意委任潘正雄律師聲請重整，並分攤費用，上訴人及大
      眾銀行亦委任潘正雄律師於96年4 月20日向桃園地院提出
      緊急處分及重整聲請。
    ⒊臺銀聯貸團、工銀聯貸團、上訴人、台新銀行依序分別支
      付97萬元、27萬元、3萬8,800元、2萬1,200元為重整聲請
      事件律師之委任報酬；且臺灣銀行、王道銀行、上訴人及
      台新銀行持續召開銀行團會議（下稱後階段銀行團會議）
      ，就重整聲請事項進行相關討論及決議，堪認兩造親自或
      經由臺灣銀行、王道銀行為代表，達成以聲請重整方式行
      使債權，並應共同委任律師分攤費用之約定；彼此間有取
      得他方自我拘束，且願意自我拘束之意思表示合致，及有
      受契約拘束之行為表徵，已成立契約，非僅為與會人員之
      初步共識或會議決議之共同行為。再酌諸公司法第294 條
      、第296 條規定意旨，兩造為達成系爭重整協議目的，自
      不應再各自強制執行，亦不容於法院裁定准許重整前後，
      另以其他足以破壞系爭重整協議目的之方式，向展茂公司
      行使債權。
    ⒋系爭重整協議之契約內容，包含應循重整程序行使債權。
      是為輔助給付利益之實現，兩造自應協同促進重整程序進
      行，使其對於展茂公司之債權，得在系爭重整程序獲得最
      大程度滿足。復依證人王咸亨、陳俊彥、戴光正之證詞，
      臺灣銀行、輸出入銀行、王道銀行、兆豐銀行、台新銀行
      、合庫銀行、彰化銀行、富邦銀行、高雄銀行、華南銀行
      之內部簽核資料（下與系爭證據甲合稱為系爭證據），參
      互以察，足見兩造就銀行團會議所為決定確各經其內部核
      決，否則不會持續出席參與，並遵照會議決議辦理各該討
      論事項，準此可知，兩造間均已同意不循其他途徑求償。
    ⒌合庫銀行固曾於96年7 月27日決議，將該銀行對展茂公司
      之債權排入96年度出售債權予資產管理公司之計畫，復於
      97年4 月23日具狀就系爭執行事件聲請參與分配。然合庫
      銀行於系爭重整裁定前，並未實際執行該決議，要不影響
      系爭重整協議成立之認定。至元大銀行、台新銀行、玉山
      銀行、合庫銀行及臺灣銀行之債權，各於系爭執行事件，
      列入分配表受分配，然桃園地院於解款前，即因展茂公司
      重整人之聲請，將該執行款發還，而列入系爭重整程序分
      配。又慶豐銀行則非系爭重整協議之當事人，其債權受償
      與系爭重整協議之成立無涉。綜此，足證兩造間成立系爭
      重整協議。
  ㈢契約成立生效後，債務人除負有主給付義務與從給付義務外
    ，尚有附隨義務。所謂附隨義務，乃為履行給付義務或保護
    債權人人身或財產上利益，於契約發展過程基於誠信原則而
    生之義務，包括協力及告知等義務，以輔助實現債權人之給
    付利益。倘債務人未盡此項義務，應負民法第227條第1項不
    完全給付債務不履行之責任。系爭重整協議係以兩造就對展
    茂公司之債權，應循重整程序求償為重要給付內容。為輔助
    該給付內容利益之實現，則本於誠信原則而為契約解釋，兩
    造皆應協同促進系爭重整程序進行，以使其等各就展茂公司
    之債權，得在系爭重整程序獲取公平受償及最大程度滿足。
  ㈣桃園地院受理上訴人及大眾銀行對展茂公司重整之聲請，於
    96年8月13日裁定展茂公司重整。上訴人卻於同年7月30日將
    系爭債權全數讓與遠銀資產公司，由該公司依金併法規定，
    得續行原執行程序，不受系爭重整裁定及公司法第294 條規
    定之限制，將原可用於展茂公司營運之應收帳款為強制執行
    ，不僅對維持該公司之更生產生不當影響，更可能影響重整
    之進行，亦使參與系爭重整協議之被上訴人，無從於系爭重
    整程序分配系爭執行款。職是，上訴人未依系爭重整協議債
    之本旨而為給付，使被上訴人受有未能依其債權比例獲償系
    爭執行款之損害，上訴人之上開行為，與被上訴人所受損害
    間有因果關係，自應賠償該損害。
  ㈤被上訴人所受損害之金額，當以其債權如循系爭重整程序，
    將系爭執行款依重整債權人可獲分配之債權比例分別計算，
    認定其各因上訴人違反系爭重整協議附隨義務所受損害。依
    清償通知書、申報重整債權獲應收帳款執行案分配款明細表
    ，足認遠銀資產公司因適用金併法規定，於系爭重整裁定成
    立前之重整債權，已就系爭執行款取償本金4億1,730萬4,60
    7元，及96年8 月13日重整裁定作成後所生之利息債權5,081
    萬0,959元，共計4億6,811萬5,566元，即為系爭執行款。系
    爭執行款依被上訴人之比例分配金額，各如一審附表三第 4
    、7欄所示，合計為該附表第8欄所示，則被上訴人請求上訴
    人各給付系爭損害額本息，並於原審擴張請求上訴人再給付
    被上訴人各如附表所示金額本息，均為有理由，應予准許。
  ㈥遠銀資產公司受讓系爭債權後，於系爭執行程序取得執行款
    ，既合於金併法規定，則不論被上訴人是否於系爭執行事件
    聲明異議，均無從阻止遠銀資產公司受償。又被上訴人本於
    系爭重整協議及民事程序禁反言原則，不得僅因上訴人單方
    違約行為，即否定重整程序，且於無公司法之法定事由，恣
    意對系爭重整裁定聲明不服，或聲請法院裁定終止重整。另
    依證人即展茂公司重整人曹永仁之證詞，益徵被上訴人不得
    要求系爭重整計畫增加其受分配金額，或重整後之公司需承
    受其等因上訴人違約而減少受分配之債權金額；且系爭重整
    計畫顯難於採用認購新股募集資金後，將被上訴人因上訴人
    違約而未受清償之債權額，移轉由重整後新公司承受。況系
    爭重整計畫如經被上訴人否決，迫使重整計畫未能通過，重
    整法院應裁定終止重整程序，即可能由重整法院依職權裁定
    宣告展茂公司破產，將使已進行經年之重整程序所花費時間
    ，與重整費用盡數付諸流水，展茂公司須另支付破產管理人
    費用與其他財團費用，被上訴人可受清償債權金額，難優於
    可決系爭重整計畫可獲得清償之金額，故否決系爭重整計畫
    ，對被上訴人並非有利。被上訴人受有損害之原因，乃上訴
    人違反系爭重整協議之附隨義務所致，與重整裁定或是重整
    完成裁定無涉，被上訴人就所受損害並無與有過失可言。
  ㈦從而，被上訴人依民法第227條第1項、第226條第1項規定，
    請求上訴人給付系爭損害額本息；及附表所示金額本息，均
    有理由，應予准許。被上訴人另依民法第544 條規定請求上
    訴人賠償部分，因屬選擇競合關係，毋庸再為審酌。
五、本院之判斷：
  ㈠法院應依證據認定當事人所爭執之待證事實，此證據不以直
    接證據為限。如能以間接證據證明間接事實，且綜合諸間接
    事實，得以符合論理及經驗法則，而推認待證事實者，亦無
    不可。又當事人對於必要之點，互相表示意思一致者，無論
    其為明示或默示，契約即為成立，且不以訂立書面為必要；
    對於非必要之點，未經表示意思者，推定其契約為成立，關
    於該非必要之點，由法院依其事件之性質定之，此觀民法第
    153 條規定自明。且除法律另有規定外，基於私法自治及契
    約自由原則，當事人得自行決定契約之種類及內容，以形成
    其所欲發生之權利義務關係。
  ㈡原審綜合系爭證據，參互以察，認定兩造於前階段銀行團會
    議，為使展茂公司得以繼續營運，避免停工減損其資產價值
    ，而決議對展茂公司之債權循重整方式行使，並同意委任潘
    正雄律師向法院聲請重整、分攤費用，上訴人及大眾銀行嗣
    亦遵決議，具名委任律師對展茂公司提出緊急處分及重整聲
    請，兩造復持續於後階段銀行團會議，就重整聲請事項進行
    相關討論及決議。再以上開間接事實，推論兩造間就債權之
    行使，已有自我拘束之意思，而成立循重整程序以行使對於
    展茂公司債權之系爭重整協議。復參酌公司法第294 條、第
    296條第1項之規定，認定系爭重整協議之內容，包含兩造應
    循重整方式行使債權，協同促進重整程序進行，使各自債權
    獲得最大程度滿足。揆諸上開規定及說明意旨，原判決所認
    定事實，並未違反證據、論理、經驗法則，更未違反辯論主
    義，自無可議。又兩造對於展茂公司之債權，其有無擔保、
    金額大小、授信條件、實現債權等相關事項各異，彼此間利
    害關係並不相同，是經由銀行團會議相互交換所達成之意思
    表示合致，即系爭重整協議，自具有拘束參與者之契約效力
    。
  ㈢原審斟酌相關間接事實、調查證據之結果，及全辯論意旨，
    與論理及經驗法則，認定上訴人違反系爭重整協議之附隨義
    務，未依債之本旨為給付，竟將系爭債權轉讓遠銀資產管理
    公司，致被上訴人在系爭重整程序進行中，受有未能依其債
    權比例獲償系爭執行款之損害；且就該損害並無與有過失。
    是被上訴人依民法第227條第1項、第226條第1項規定，請求
    上訴人賠償系爭損害額本息，及附表所示金額本息，為有理
    由，應予准許，經核於法並無違誤。上訴論旨，徒以原審取
    捨證據、認定事實、解釋意思表示、適用法律之職權行使，
    及其他與判決基礎無涉之理由，指摘原判決違背法令，求予
    廢棄，即無理由。末查，原審合法認定兩造間成立系爭重整
    協議，並說明兩造其餘攻防方法及證據，經斟酌後，不足以
    影響判決之結果，尚非判決不備理由。上訴人就此所為指摘
    ，並無理由，附此說明。
六、據上論結，本件上訴為無理由。依民事訴訟法第481 條、第
    449條第1項、第78條，判決如主文。
中    華    民    國   110    年    12    月    29    日
                      最高法院民事第三庭
                          審判長法官  沈  方  維  
                                法官  鍾  任  賜  
                                法官  張  競  文  
                                法官  陳  麗  芬  
                                法官  方  彬  彬  
本件正本證明與原本無異
                                      書  記  官
中    華    民    國   111    年    1     月    12    日